【裁判字號】    97,訴,890
【裁判日期】    970204
【裁判案由】    清償借款
【裁判全文】
臺灣臺北地方法院民事裁定               97年度訴字第890號
原        告  花旗(台灣)商業銀行股份有限公司
法定代理人    甲○○
被        告  常禎實業有限公司
兼法定代理人  丙○○
被        告  乙○○
上列當事人間請求清償借款事件，本院裁定如下：
    主    文
本件移送臺灣板橋地方法院。
    理    由
一、按當事人得以合意定第一審管轄法院，但以關於由一定法律
    關係而生之訴訟為限，民事訴訟法第二十四條第一項定有明
    文；民事訴訟法所以規定當事人得合意定管轄法院，乃因法
    定管轄規定於實際上常造成當事人諸多不便，故為尊重當事
    人之程序選擇權，兼顧當事人實行訴訟之便利，於無礙公益
    上特別考量所作管轄之規定（如專屬管轄之規定）下，特容
    許當事人得合意定第一審管轄法院，上開規定之立法意旨既
    係為便利當事人實行訴訟而設，則兩造於起訴前合意指定之
    管轄法院，必須限於一定之法院，始能謂係便利當事人實行
    訴訟，如當事人一造以定型化契約廣泛將不特定多數第一審
    法院定為合意管轄之法院，用與他造當事人簽訂契約，即與
    合意管轄之立法意旨有悖；是當事人合意定數管轄法院時，
    雖非法所不許，然亦應限於特定之一個或數個法院，如合意
    泛指當事人一造得向不特定多數法院起訴，自為法所不許，
    最高法院八十六年度台抗字第一三九號著有裁判闡釋甚明。
二、本件被告原契約相對人為華僑商業銀行股份有限公司（以下
    簡稱華僑商銀），華僑商銀於民國九十六年十月十一日與美
    商花旗銀行股份有限公司合併，並更名為「花旗 (台灣) 商
    業銀行股份有限公司」即原告，原華僑商銀之權利義務仍由
    原告行使負擔之。經查，本件原告固主張依借據約定書第九
    條、保證書第四條，兩造合意以本院為第一審管轄法院，爰
    向本院起訴請求被告連帶清償債務云云，惟兩造間借據約定
    書第九條係約定「本約定書有關一切債務均以貴行（即華僑
    商銀）總行或＿＿分行所在地為履行地，因本約定書所生之
    一切爭議，雙方合意以臺灣＿＿地方法院為第一審管轄法院
    」，保證書第四條則約定「因本保證書所生之一切爭議，雙
    方合意定貴行（即華僑商銀）總行或＿＿分行所在地之地方
    法院第一審管轄法院」，有借據約定書、保證書影本附卷可
    稽，而華僑商銀作為一全國性知名銀行，除本院所轄之臺北
    縣市外，臺北市南港區、臺北縣中和市、永和市、板橋市、
    樹林市、三重市、新莊市、基隆市、桃園縣、宜蘭縣、新竹
    市、臺中縣市、彰化縣、雲林縣、臺南縣市、嘉義縣市、高
    雄縣市、屏東市均設有分支機構，此經本院職權查證屬實，
    有華僑商銀營業處所據點網頁可參，如依該約定條款之約定
    ，則原告得依其意思以全台臺北、士林、板橋、基隆、桃園
    、宜蘭、新竹、臺中、彰化、雲林、臺南、嘉義、高雄、屏
    東等十四個法院任選一法院指為履行地起訴，揆諸前揭說明
    ，是項約定與民事訴訟法第二十四條意旨有悖，應屬無效。
三、按訴訟之全部或一部，法院認為無管轄權者，依原告聲請或
    依職權以裁定移送其管轄法院，民事訴訟法第二十八條第一
    項定有明文；又訴訟，由被告住所地之法院管轄；對於私法
    人或其他得為訴訟當事人之團體之訴訟，由其主事務所或主
    營業所所在地之法院管轄；共同訴訟之被告數人，其住所不
    在一法院管轄區域內者，各該住所在地之法院俱有管轄權，
    民事訴訟法第一條第一項前段、第二條第二項、第二十條前
    段亦有明文規定。本件兩造關於合意定管轄法院、履行地之
    約定無效已如前述，被告丙○○、乙○○住所均在臺北縣新
    莊市○○街二六號五樓，被告常禎實業有限公司主事務所則
    在雲林縣虎尾鎮○○路一四二號，有戶籍謄本、經濟部商業
    司公司基本資料查詢單可佐，均不在本院管轄區域內，茲原
    告向無管轄權之本院起訴，顯係違誤，爰依職權將本件移送
    於被告住所地之法院即臺灣板橋地方法院。
四、依民事訴訟法第二十八條第一項，裁定如主文。
中    華    民    國    97    年    2     月    4     日
                    民事第一庭  法  官  洪文慧
以上正本係照原本作成。
如對本裁定抗告須於裁定送達後十日內向本院提出抗告狀，並繳
納抗告費新臺幣一千元。
中    華    民    國    97    年    2     月    4     日
                                書記官  林芝儀


司法院資訊處製作；財團法人民間司法改革基金會備份。
